臺灣高等法院刑事判決　　　　　　　　　　　　　　九十一年度上訴字第一二三號
　　上　訴　人　臺灣臺北地方法院檢察署檢察官
　　被　　　告　乙○○
　　指定辯護人　本院甲○辯護人
右上訴人因被告違反懲治盜匪條例案件，不服臺灣臺北地方法院九十年度訴字第七０
七號，中華民國九十年十二月五日第一審判決（起訴案號：臺灣臺北地方法院檢察署
九十年度偵字第二一四二一號），提起上訴，本院判決如左：
    主  文
原判決撤銷。
乙○○意圖為自己不法之所有，而搶奪他人之動產，處有期徒刑陸月，如易科罰金，
以參佰元折算壹日。
其他上訴駁回。
    事  實
一、乙○○於民國八十九年十月七日下午六時許，行經台北火車站前天橋上，見丁○○在該處蹲坐行乞，認有機可乘，竟意圖為自己不法之所有，先以拳腳毆踢蹲坐
    在地丁○○，趁丁○○一時不備並不及抗拒，動手搶奪丁○○所有之乞討工具帽
    子一頂及內所盛裝之新台幣（以下同）一千餘元現金，得手後花用。嗣於同年月
    十四日，乙○○再度經過上址天橋時，為丁○○報警查獲。
二、案經丁○○訴由內政部警政署鐵路警察局第一警務段移由台灣台北地方法院檢察
    署檢察官偵查起訴。
    理  由
被告乙○○經合法傳喚，無正當理由不到庭，不待其陳述，逕行判決。本件判決理由
分二部分說明之：
甲、改判有罪部分
一、被告乙○○經本院合法傳喚未到；於原審訊據被告乙○○坦承向告訴人丁○○取
    得金錢之事實不諱，惟矢口否認有何犯行，辯稱：告訴人丁○○給與金錢，惟係
    為請伊代為通風報信，避免被警取締之代價等語。
二、經查：
（一）告訴人丁○○於警訊中陳稱：我報警，警察抓到他（即被告）的前一禮拜之傍
      晚六點多，當時嫌犯就過來一把就把我乞討用的帽子連同現金準備一齊帶走，
      我就馬上和他推扯準備把帽子及金錢搶回來，但因為我瘦小不敵他的力量，而
      且他又用腳連續踢我的身體，並且用手毆打我，最後還是被他搶走帽子及金錢
      ，當時我有高喊搶劫，路人見狀，馬上就打電話報警，當時警察馬上趕到，但
      還是被嫌犯逃走了等語（見偵查卷第六頁偵查筆錄）。偵查時，告訴人丁○○
      稱：翁過來見我蹲在地上，竟開口向我要錢，我不給，他就動手搶我放在地上
      裝錢的帽子，帽子內約有一千多元，：：：，我就大喊「搶劫」，路人見狀打
      電話報警。不久中正一分局之警員趕到，翁就跑走了，：：等語（見偵查卷第
      三十四頁反面至三十五頁之訊問筆錄）。
（二）告訴人丁○○又稱攤販己○○○於八十九年十月七日案發當天亦在現場（見偵
      查卷第三十五頁反面之訊問筆錄），證人己○○○於偵查時亦証稱：八十九年
      十月七日晚間，當時翁向丁○○要錢，但曾不給，翁就搶他的帽子及現金，二
      人拉扯，曾大喊「搶劫」，路人報警，警察來了，翁就跑掉了等語（見偵查卷
      第二十五頁之訊問筆錄）；核與告訴人丁○○所述情節與證人己○○○所證情
      形相符，足以認定被告乙○○有此部分搶奪犯行。
三、核被告乙○○此部分所為，係犯刑法第三百二十五條第一項之搶奪罪，告訴人係
    因行乞蹲坐在地，雖被告有施用暴力。惟搶奪罪以乘人不備、不及抗拒，公然掠
    取其財物為成立要件，雖掠奪之際或不免於暴行，然與強盜罪之暴行，必須至使
    人不能抗拒之情形，迥然有別（最高法院三二年上字第二一八一號判例參照）。
    被告乙○○係利用被害人丁○○蹲坐在地行乞不便反抗而行搶，被害人係一時不
    備並不及抗拒，核情被告係搶奪。起訴意旨認被告所為係犯強盜罪，其起訴法條
    ，尚有未洽，應予變更。
四、原判決不察就前揭事實部分以不能證明被告乙○○犯罪而為無罪之諭知，尚有未
    洽，檢察官據此指摘原判決不當，為有理由，應由本院撤銷改判。爰審酌被告乙○○犯罪之動機、目的、所用手段、所生危害程度，及犯罪後否認犯罪之態度等
    一切情狀，判處被告乙○○如主文第二項所示之刑。再被告行為後，刑法第四十
    一條已於九十年一月十日修正公布施行，修正後第四十一條已修正為：「犯最重
    本刑為五年以下有期徒刑以下之刑之罪，而受六個月以下有期徒刑或拘役之宣告
    ，因身體、教育、職業、家庭之關係或其他正當事由，執行顯有困難者，得以一
    元以上三元以下折算一日，易科罰金。但確因不執行所宣告之刑，難收矯正之效
    ，或難以維持法秩序者，不在此限。」、「併合處罰之數罪，均有前項情形，其
    應執行之刑逾六月者，亦同。」較之原第四十一條規定：「犯最重本刑為三年以
    下有期徒刑以下之刑之罪，而受六月以下有期徒刑或拘役之宣告，因身體、教育
    、職業或家庭之關係，執行顯有困難者，得以一元以上三元以下折算一日，易科
    罰金。」比較新舊法之適用，應以修正後之規定顯較有利於被告，自應適用新法
    ，並均依新法諭知易科罰金之折算標準。
五、公訴意旨另略以：被告乙○○意圖為自己不法之所有，於八十九年二月五日凌晨
    一時許，在臺北火車站地下一樓北側候車室內，趁行動不便以行乞為生之丙○○
    入眠疏於防備之際，出手搶奪告訴人丙○○枕在頭部下方之包包（內有現金新臺
    幣（下同）一千餘元、身分證、衣服等財物），得手後旋即逃逸。因認被告乙○○此部分亦涉有刑法搶奪罪嫌。惟查：
（一）、犯罪事實應依證據認定之，無證據不得推定其犯罪事實，又不能證明被告犯
        罪者，應諭知無罪之判決，刑事訴訟法第一百五十四條第一項、第三百零一
        條第一項分別定有明文。又刑事訴訟法上所謂認定犯罪事實之證據，係指足
        以認定被告確有犯罪行為之積極證據而言（最高法院二十九年上字第三一○
        五號判例參照）。事實之認定，應憑證據，如未能發現相當證據，或證據不
        足以證明，自不能以推測或擬制之方法，為裁判基礎（最高法院四十年臺上
        字第八六號判例參照）。另按認定犯罪事實，所憑之證據，雖不以直接證據
為限，間接證據亦包括在內，然無論直接或間接證據，其為訴訟上之證明，
        須於通常一般之人均不致於有所懷疑，而得確信其為真實之程度者，始得據
        之為有罪之認定，倘其證明尚未達到此一程度，而有合理性懷疑之存在時，
        即無從為有罪之認定，此亦有最高法院七十六年臺上字第四九八六號判例可
        資參照。又認定不利於被告之事實須依積極證據，茍積極證據不足為不利於
        被告事實之認定時，即應為有利於被告之認定（最高法院三十年臺上字第八
        一六號判例參照）。又告訴人之告訴，係以使被告受刑事訴追為目的，是其
        陳述是否與事實相符，仍應調查其他證據以資審認（最高法院五十二年臺上
        字第一三○○號判例意旨參照）。
（二）、公訴人認被告有搶奪罪犯行，無非以此部分事實業據告訴人丙○○於警訊及
        偵訊時指述綦詳，雖告訴人丙○○係於案發八個月始報警指認被告，但因被
        告與告訴人丙○○同為在臺北火車站附近行乞及流浪之人，彼此常打照面，
        是告訴人丙○○自能辨識被告之容貌，是以其指認應堪採信等為其論據。
（三）、原審訊據被告乙○○矢口否認有何搶奪犯行，辯稱：其不認識告訴人丙○○
  等語。
（四）、經查：
１、告訴人丙○○經原審法院傳拘未到，其於警訊時固指稱：我是於八十九年農曆除
    夕凌晨一時許（經查為八十九年二月五日凌晨），在臺北火車站地下一樓候車室
    睡覺時，被一名不詳男子搶走我的背包。該男子原先是趁我睡覺時欲偷走我枕在
    頭下的包包，但我驚醒但沒見到人，後來我大約又睡了一個多小時，該男子即趁
    機將我整個包包搶走，當時我有大喊：「搶匪、搶匪」，但該男子隨即逃逸無蹤
    。我認得該名搶我財物的男子，因為我時常在臺北火車站內及附近看到他，但我
    並不知道他的年籍資料。˙˙˙就是他（即被告）沒錯，我有看過指認相片可以
    確認等語（見偵查卷第五頁之偵訊筆錄）。又於偵查中證稱：在今年（即八十九
    年）農曆初一凌晨，我將包包枕在頭下睡覺，被告突然將我包包搶走，我驚醒大
    喊「搶匪」，我行動不便追不上他等語（見偵查卷第二十五頁之訊問筆錄）。
２、惟告訴人丙○○就遭人搶奪之時間一為除夕、一為農曆初一，其陳述前後不同，
    且據告訴人丙○○所述，該名姓名年籍不詳之男子係趁其睡覺疏於防備之際搶奪
    其皮包，則告訴人丙○○既處於睡眠之中，雖因他人搶奪皮包而驚醒，其理應睡
    眼惺忪，且反應較平常遲鈍，又該名不詳男子既立即逃逸無蹤，告訴人丙○○如
    何於案發八個月後僅憑一幀照片即指認被告確為該名不詳男子，顯與經驗法則有
    違。
３、至證人己○○○固於偵審時證稱：丙○○曾告知被翁先生搶走包包等語（見偵查
    卷第二十五頁反面之訊問筆錄，原審卷第一四七、一五二頁之訊問筆錄）。惟此
    屬告訴人丙○○於審判外之指述，此傳聞證據不得作為認定犯罪事實之證據（刑
    事訴訟法第一百五十九條規定參照）。告訴人丙○○指稱被告常向其索討金錢未
    果，且被告於八十九年二月五日凌晨搶奪其背包財物，惟告訴人丙○○竟遲至同
    年十月十五日始至警察局報案，已悖經驗法則。又告訴人丙○○既無法傳喚到庭
    ，要難逕以告訴人丙○○審判外片面且有疑義之指述，為被告有罪之認定。此部
    分不能證明被告乙○○犯罪，惟因公訴意旨認被告乙○○此等部分犯嫌與前開論
    罪科刑部分有連續犯之裁判上一罪關係，爰不另為無罪判決之諭知。
乙、上訴駁回部分：
一、公訴意旨略以：被告乙○○嗣復基於不法所有之犯意，自八十八年七月間起至八
    十九年十月間止，連續多次以言語恫嚇或拳打腳踢等方式，向在臺北火車站西三
    門旁天橋上行乞之戊○○施以強暴、脅迫，致使戊○○不能抗拒，而強行索取其
    行乞所得數百元不等之現金。因認被告乙○○此部分所為涉有強盜罪嫌。
二、按犯罪事實應依證據認定之，無證據不得推定其犯罪事實，又不能證明被告犯罪
    者，應諭知無罪之判決，刑事訴訟法第一百五十四條第一項、第三百零一條第一
    項分別定有明文。又刑事訴訟法上所謂認定犯罪事實之證據，係指足以認定被告
    確有犯罪行為之積極證據而言（最高法院二十九年上字第三一○五號判例參照）
    。事實之認定，應憑證據，如未能發現相當證據，或證據不足以證明，自不能以
    推測或擬制之方法，為裁判基礎（最高法院四十年臺上字第八六號判例參照）。
    另按認定犯罪事實，所憑之證據，雖不以直接證據為限，間接證據亦包括在內，
    然無論直接或間接證據，其為訴訟上之證明，須於通常一般之人均不致於有所懷
    疑，而得確信其為真實之程度者，始得據之為有罪之認定，倘其證明尚未達到此
    一程度，而有合理性懷疑之存在時，即無從為有罪之認定，此亦有最高法院七十
    六年臺上字第四九八六號判例可資參照。又認定不利於被告之事實須依積極證據
    ，茍積極證據不足為不利於被告事實之認定時，即應為有利於被告之認定（最高
    法院三十年臺上字第八一六號判例參照）。又告訴人之告訴，係以使被告受刑事
    訴追為目的，是其陳述是否與事實相符，仍應調查其他證據以資審認（最高法院
    五十二年臺上字第一三○○號判例意旨參照）。
三、公訴人認被告乙○○有此部分強盜犯行，無非以：被告向被害人戊○○以言語恫
    嚇或拳打腳踢之方式施強暴、脅迫，使被害人戊○○不能抗拒，而交付被告行乞
    所得之事實，亦據證人己○○○於警訊、偵訊及鈞院審理時結證在卷，告訴人戊○○固經傳拘未到庭，惟證人己○○○既與被告素無仇怨，衡諸常情，實無設詞
    誣陷被告之理，渠證述自屬可採等為其論據。
四、原審訊據被告乙○○堅決否認有此部分盜匪犯行，辯稱：被害人戊○○固曾給與
    金錢，惟係為請被告代為通風報信，避免被警取締之代價等語。原審及本院甲○
    辯護人為被告辯護稱：證人己○○○實際是告發人，證人己○○○除就被告對被
    害人戊○○強盜之次數供述前後不一外，衡諸常情，倘被告欲強盜被害人戊○○
    之財物，或欲對被害人戊○○拳打腳踢，被告豈有可光天化日下，在人潮洶湧之
    車站附近天橋為之？又既證人己○○○與戊○○攤位間有相當距離，又係一直線
    ，人來人往，證人己○○○忙於生意或跑警察之際，豈有可能仔細不間斷觀察被
    告與被害人戊○○之間瞬間互動？豈能知悉二人拉扯之原因？有何金錢瓜葛？從
    而，證人己○○○所供非惟前後不一，且與一般國民生活經驗則有悖，要難逕信
    為真。況且，證人己○○○所稱僅有一次被告打被害人戊○○，惟究在何年？何
    月？何日？被告為何毆打被害人戊○○？與金錢有無關係？戊○○究之後有無立
    即交出金錢？等重要情節，證人己○○○均未述及，被告究有無不法所有意圖？
    屬既遂或未遂？實不得而知。此外，真正被害人戊○○自始至終均未曾到庭指認
    被告有何強盜犯行，自難單憑證人己○○○有瑕疵疑義之陳述即認被告確有盜匪
    等重大犯行。縱依證人己○○○所述情節，被告雖有踢被害人戊○○，惟時間既
    在中午一點，且當時案發地點人潮絡繹不絕，被告當不致在光天化日下，以強暴
    手段，全然剝奪被害人之意思自由，致被害人戊○○完全無法反抗。
五、經查：
 １、被害人戊○○因痙攣併意識喪失、吸入性肺炎併急性呼吸衰竭、泌尿道感染、
     腎衰竭、上消化道出血、神經纖維瘤而至財團法人長庚紀念醫院基隆分院就診
     ，於九十年八月四日出院，轉至宜蘭普門醫院治療，致未能到庭作證，此有財
     團法人長庚紀念醫院基隆分院九十年八月二十八日（90）長庚院基字第一六九
     九號函、信函附卷可稽（見原審卷第八十三、一一一頁）。
 ２、證人己○○○原於警訊、偵查時證稱：我是於大約去年（即八十八年）七月許
     至今，在臺北火車站西三門旁天橋上見一翁姓男子在這段期間向一名叫「戊○○」多次搶走身上之金錢。至於搶多少次我只知很多次。乙○○每次都是向戊○○強行索取新臺幣壹佰元，有幾次戊○○不給，乙○○便用腳踹戊○○，一
     直踹到戊○○把錢給他為止。（見偵查卷第十二頁之偵訊筆錄）˙˙˙我從去
     年（即八十八年）七月左右，就常見翁在天橋上搶戊○○的錢，˙˙˙黃在天
     橋上乞討，翁多次向他要錢，如他不給就以腳踹他，然後搶走他的錢，有時就
     是向他要，黃很不甘願，但怕被打，不敢不給（見偵查卷第二十四頁反面之訊
     問筆錄）等語。後於本院審理時證稱：（問：有無看過戊○○與翁先生發生爭
     執？）有時候翁先生向戊○○要錢，黃先生都會叫，叫的很大聲，當時我在旁
     邊，我請翁先生不要這樣子。（問：翁先生如何向戊○○要？）因為戊○○長
     的很醜，乞討的時候會把衣服脫掉，他身上有一粒粒的瘤，過路的人覺得他很
     可憐，會給他錢，如果翁先生接近戊○○，黃先生就會叫，黃先生在叫的時候
     ，我就會走到黃先生那裡，我不知道他們之間說了什麼話，但是黃先生會跟我
     說翁先生向他要錢。（問：是否只有口頭上要錢？）事實上黃先生都會給翁先
     生錢。（問：翁先生是否會動手？）翁先生會用腳踢黃先生，所以黃先生的臉
     才會瘀血，需要開刀。（問：看過幾次？）要錢看過很多次，動手只有一次。
     （問：要錢時間？）白天，詳細日期我忘了。（問：翁先生都向黃先生要多少
     錢？）翁先生都要五百元，但是黃先生都只給一百元˙˙˙（問：你看過翁先
     生踢黃先生幾次？）常常看到。（問：為何你剛才說只有一次？）用打的只有
     一次，但是要錢常常看到。（問：為何翁先生要打黃先生？）因為黃先生不給
     翁先生錢。（問：翁先生打了黃先生之後呢？）黃先生就會給翁先生錢。（問
     ：翁先生打黃先生的時候是白天還是晚上？）白天。（問：幾點鐘？）中午之
     後。（問：大約幾點？）大約一點左右。（問：地點？）天橋下。（問：附近
     有無人經過？）有人經過也不知道，人潮很多，那是在公車牌下面。（問：翁
     先生踢黃先生幾次？）踢了一下，踢在臉上。˙˙˙（問：你設攤的地點距離
     黃先生多遠？）距離都很長，黃先生是在靠近大亞百貨公司的天橋上，我是在
     忠孝西路安全島上的天橋，但是我可以看到黃先生的乞討位置。（問：你與黃
     先生的位置是否為一直線？）是的。（問：平常白天天橋上的人是否很多？）
     人很多。（問：你與黃先生的中間有無其他的攤販或乞丐？）攤販大部分都是
     靠火車站，大亞百貨這邊只有我一個人等語（見原審院卷第一四二至一四三、
     一四九至一五三頁之訊問筆錄）。是以證人己○○○曾親見被告向被害人戊○○多次索討金錢，並曾以暴力強取。然被害人戊○○縱然多次給與被告金錢，
     證人己○○○僅知被害人戊○○一見被告即大聲呼叫，其並未親耳聽聞被害人
     戊○○與被告間之對話內容，則被害人戊○○何以給付被告金錢之原因並非證
     人己○○○所知悉，且證人己○○○亦未親眼看見被害人戊○○交錢予被告，
     乃被害人戊○○事後告知證人己○○○，即為傳聞證據，難認被告有何強暴、
     脅迫，致使被害人戊○○不能抗拒而強取現金或使其交付之行為。再者，就被
     告以腳踹之強暴行為強取被害人戊○○財物部分，證人己○○○就目睹被告暴
     行之次數前後證述有所出入，縱據其於原審審理中所述，被告曾腳踢被害人戊○○之臉部一次，然其對該次暴行之詳細日期不復記憶，僅能約略記得係於某
     日下午一時許發生，其證述難謂完整，且證人己○○○係於臺北火車站西三門
     旁臺北市○○○路安全島上方之天橋上設攤，其如何於人潮洶湧之白天，自天
     橋上觀看位於天橋下人潮洶湧的公車站牌旁被害人戊○○與被告間之相處情形
     ，尚屬可疑，被害人戊○○復無法到庭證述其被害情狀以供佐證，既無積極證
     據足為不利於被告事實之認定，即應為有利於被告之認定。
３、綜上所述，被告乙○○於原審所辯，堪以採信。此外，復查無其他積極證據足資
    證明被告乙○○涉有何強盜戊○○之犯行，不能證明被告乙○○此部分犯罪。
六、原判決就此部分以不能證明被告乙○○犯罪而為無罪之諭知，並無不合，檢察官
    上訴意旨仍執前詞認被告此部分構成犯罪而指摘原判決不當，為無理由，應予駁
    回。
據上論斷，應依刑事訴訟法第三百六十九條第一項前段、第三百六十八條、第三百六
十四條、第二百九十九條第一項前段、第三百條、第三百七十一條，刑法第三百二十
五條第一項、第二條第一項前段、（修正後）第四十一條第一項，罰金罰鍰提高標準
條例第一條前段、第二條，判決如主文。
本案經檢察官吳慎志到庭執行職務。
中      華      民      國    九十一    年      二      月    二十七    日
                              臺灣高等法院刑事第廿四庭
                                  審判長法  官  陳  貽  男
                                        法  官  陳  憲  裕
                                        法  官  王  炳  梁
右正本證明與原本無異。
如不服本判決應於收受送達後十日內向本院提出上訴書狀，其未敘述上訴之理由者並
得於提起上訴後十日內向本院補提理由書（均須按他造當事人之人數附繕本）。
                                        書記官  潘  大  鵬
中      華      民      國    九十一    年      三      月      一      日
附錄本判決論罪科刑法條全文：
刑法第三百二十五條
意圖為自己或第三人不法之所有，而搶奪他人之動產者，處六月以上五年以下有期徒
刑。
因而致人於死者，處無期徒刑或七年以上有期徒刑，致重傷者，處三年以上十年以下
有期徒刑。
第一項之未遂犯罰之。
